【裁判字號】    89,訴,545
【裁判日期】    901218
【裁判案由】    違反水土保持法等
【裁判全文】
臺灣桃園地方法院刑事判決                          八十九年度訴字第五四五號
    公  訴  人  臺灣桃園地方法院檢察署檢察官
    被      告  癸○○
                丙○○
                庚○○
                壬○○
                甲○○
    共      同
    選任辯護人  戴文進律師
右列被告因違反水土保持法等案件，經檢察官提起公訴（八十八年度偵字第一三五七
八號），本院判決如左：
    主  文
癸○○在公有及私人山坡地內未經同意擅自占用，致生水土流失，處有期徒刑拾月。
如附表一複丈成果圖所示之工作物（建築物）面積零點零肆陸玖公頃、其上堆積之砂
石及級配料壹點柒玖參柒公頃，及扣案之附表二所示之機具均沒收。
丙○○、庚○○、壬○○、甲○○均無罪。
    事  實
一、癸○○係設於桃園縣中壢市○○路二十八巷一號一樓高義砂石行，在桃園縣復興
    鄉大漢溪河川公地上採取砂石之現場負責人，明知受主管機關核准之土石採取許
    可證，係許可該行在桃園縣復興鄉○○段二○一至三七八地號地先河川公有土地
    上採取砂石，不得在山坡地上從事土石堆積或篩洗行為，亦明知其附近同段三七
    九之四、五、六、七、三八七、三八七之一、三八○、三八一、三八一之一、三
    八五、三八八、三八八之一、三八九等地號均為公有（中華民國所有），同段三
    八○（簡誠德所有）、三九一（己○○所有）地號為他人所有，均業經行政院公
    告核定為山坡地，並為石門水庫集水區，未經土地所有人之同意，並先擬具水土
    保持計劃經主管機關核定，不得擅自在該地區為堆集土石及設置工作物等行為，
    竟自民國八十六年間起，基於意圖為自己不法之利益之犯意，先向上開三七九之
    四、五、六、七（由戊○○設定為地上權人）、三八七、三八七之一（由丁○○
    設定為地上權人）等地之地上權人及三九一地號土地所有人己○○租用土地，但
    未擬具水土保持計劃送請主管機桃園縣政府核定，即僱請不知情之丙○○負責操
    作怪手機具、庚○○駕駛鏟土機、壬○○駕駛大貨車、甲○○（以上四人另為無
    罪之諭知，詳後述）從事打雜及駕駛挖土機之工作，將其所採得之砂石，堆集於
    向戊○○等人承租之上開土地上，並設置有關附屬設施碎石機篩洗級配料、及搭
    蓋建築物，而未為水土保持之處理，且未經上開臨近之其餘三八○等七筆土地之
    所有人同意，即擅自將其堆積範圍擴張其堆積範圍至各該分屬公有及私有之山坡
    地上，再由不知情之壬○○駕駛立峰交通有限公司所有車牌號碼ＨＪ─一二○號
    大貨車載送販售牟利，嚴重影響該區域之水土保持涵養功能，致生水土流失，計
    全部土石堆積面積達一點七九三七公頃、建物基地面積達○點○四六九公頃。嗣
    於八十八年八月二十日上午十一時許，經臺灣桃園地方法院檢察署檢察官會同桃
    園縣政府農業局水土保持課、民政局原住民行政課、工務局水利課及員警當場查
    獲。並扣得在該處堆積之土石及所生之級配料、附表所示之機具，及車牌號碼Ｈ
    Ｊ－一二０營業大貨車、出貨單、帳冊、送貨單、銷售日報表、估價單、統一發
    票等物。
二、案經桃園縣警察局大溪分局報告臺灣桃園地方法院檢察署檢察官偵查起訴。
    理  由
壹、有罪部分：
一、訊據被告癸○○坦承在上開土地上堆積砂石、級配料及地上工作物，並僱用被告
    丙○○等四人，惟矢口否認右揭犯行，辯稱：於許可證到期後，即停採，現場堆
    積之砂石，係在許可期間內所採；且伊只是承襲乙○○原來的規模繼續經營，不
    知許可證之範圍；又堆積砂石位置離河岸尚有四百公尺，並有擋土牆，所以不會
    發生沖刷云云。惟查：
  （一）右揭犯罪事實，訊據被告癸○○坦承僱用不知情之丙○○等四人，又被告癸○○確於上開土地堆積砂石、級配料，設置相關機具、搭蓋建築物一情，並
        經臺灣桃園地方法院檢察署檢察官於八十八年八月二十日十一時許，會同桃
        園縣政府農業局水土保持課、民政局原住民行政課、工務局水利課及員警至
        現場勘屬實，復製有會勘紀錄（參偵卷第二十二頁）、勘驗筆錄（參他卷促
        五頁），並拍攝現場照片八十九張（參偵卷第三十八至四十八頁內有二十三
        張、他卷十一頁至二十二頁內有六十六張）在卷可稽，此外並有於現場扣得
        之鏟土機、挖土機、大貨車及在該處堆積之土石及所生之級配料及出貨單、
        帳冊、送貨單、銷售日報表、估價單、統一發票等物可資佐證，被告癸○○
        於上開土地上進行砂石篩選、堆集等行為，應可認定。
  （二）上開被告作為堆集、篩選砂石之土地，分屬國有及己○○、簡誠德所有，均
        屬於經政府公告為山坡地一節，有土地登記謄本十四份（參偵卷第七十九至
        九十九頁、本院卷）、桃園縣政府八十九年五月十六日八九府農保字第○九
        三九四三號函暨所附之臺灣省政府八十五年三月六日八五府農水字第一二三
        一四號公告及臺灣省山坡地範圍地段明細表（參本院卷）可稽。又被告已分
        別向所有人己○○、地上權人戊○○、丁○○等人承租三九一、三七九之四
        、五、六、七、三八七、三八七之一等筆土地一節，除業據證人己○○、戊○○、丁○○等三人於本院調查時結證（參八十九年七月六日訊問筆錄）屬
        實，並有同意書等五份（參本院卷）可考，堪信為真實，惟其餘三八○等七
        筆地號土地，其等未經土地所有人同意而擅自占用，亦可認定。
  （三）高義砂石行所獲准之許可證，僅係准其在桃園縣復興鄉○○段二○一至三七
        八地號地先採取砂石，不得有從事淘洗砂石及其他具污染性之機械作業，此
        有桃園縣政府所核發之八三府工水字第一九四五二七號土石採取許可證（參
        偵第一○八頁）、八十六年桃河字第一七三三四九號許可證（參偵卷第一四
        一頁）足稽，是被告等人在上開土地上堆集、篩選砂石，核已非上開許可證
        之範圍，亦無疑義。
  （四）被告癸○○於上址設置砂石場，堆集砂石之面積，多達一點七九三七公頃，
        搭蓋建築物面積亦有○點○四六九公頃，業據臺灣桃園地方法院檢察署檢察
        官於八十八年九月十五日履勘，製作勘驗筆錄（參偵卷第七十六頁），及由
        桃園縣大溪地政事務所製有土複丈成果圖在卷。被告等人未擬具水土保持計
        畫，送請主管機關核准，即於溪邊堆積土石，影響水源涵養，一經下雨，所
        堆積之土石，即受到沖刷，造成水砂或渣物流失，淤積河床或水道，破壞地
        表及地下水源涵養，土地發生土石流失，妨礙防洪排水，妨礙公共安全，業
        據證人即桃園縣政府水保課員辛○○結證在卷（參本院八十九年六月八日訊
        問筆錄），並有證人於八十九年六月三十日赴現場會勘所拍攝之全景照片暨
        製有桃園縣山坡地地保育利用管理查報與取締案件會勘紀綠可考（參本院卷
        ）。被告雖辯稱於現場設有擋士牆，長一百公尺、高三公尺、厚六十公分，
        惟經查被告等堆集土石之位置緊臨溪邊，其係在重要保護區設置大型砂石場
        ，篩洗砂石，污染大漢溪水源，在無專業評估之水土保持計畫下，顯已嚴重
        影響該區之水土保持涵養功能，而致生水土流失及公共危險無疑，此當非如
        上訴人所述由個人設置些許擋土牆所得替代，徵以由現場會勘所攝之照片觀
        之，堆積之土石，遠高於擋土牆甚多，且緊臨溪邊，足認該擋土牆之施設，
        並無法阻止水土之流失，是該項擋土牆之施設，並無法為被告有利之認定。
  （五）被告癸○○雖執上詞置辯，惟查，被告癸○○與乙○○原為合資經高義砂石
        行，於八十四年間，因高義砂石行於上開土地違法堆集砂石，乙○○因而被
        提起公訴，並經本院判處徒刑在案（尚未確定），乙○○嗣並退出經營，改
        由被告癸○○接手經營，業據證人乙○○於偵查中證述明確。因此，被告癸○○對於高義砂石行之許可證範圍，以及承租範圍，自應有所知悉，其諉為
        不知，為卸責之詞，不足採信。綜上所述，本件事證已明，其所辯各節核無
        可採，犯行洵堪認定
二、核被告未經同意擅自占用公有及私人山坡地從事堆積土石及經同意未擬具水土保
    持計劃，擅自經營使用山坡地之行為，所為係犯水土保持法第三十二條第一項前
    段、第三十三條第三項前段之罪。公訴意旨認被告等所為係犯水土保持法第三十
    二條第一項、山坡地保育利用條例第三十四條第一項之罪，為想像競合犯，應從
    一重處斷，惟按山坡地保育利用條例第三十四條第一項於八十七年一月九日廢止
    前為刑法第三百二十條第二項竊佔罪之特別規定，水土保持法第三十二條第一項
    規定又為山坡地保育利用條例第三十四條第一項之特別規定，是公訴人認二罪之
    間為想像競合犯，洵有誤會。又被告等未經擬具水土保持計畫，使用上開三七九
    之四等七筆土地，係經土地使用權人之同意，並非擅自占用，是其等就此部分所
    為，應構成水土保持法第三十三條第三項、山坡地保育利用條例第三十五條第三
    項之罪，惟水土保持法第三十三條第三項又為山坡地保育利用條例第三十五條第
    三項之特別規定，是亦不另論山坡地保育利用條例第三十五條第三項之罪，公訴
    人起訴事實，雖未敘及被告此部分之犯行，然該部分事實與已起訴部分，有想像
    競合犯之裁判上一罪關係，應為起訴效力所及，本院自應併予審究。被告所犯上
    開二罪，係以一堆積行為，觸犯構成要件不同之罪名，為想像競合犯，應從一重
    之水土保持法第三十二條第一項前段處斷。爰審酌被告僅為圖個人利益，大量開
    採土石，堆積於河川公地，不顧民眾之安全，加上本件土石堆積之面積不小，所
    生危害非小等一切情狀，判決如主文。
三、附表一複丈成果圖所示之工作物（建築物）面積○點○四六九公頃、其上堆積之
    砂石及級配料一點七九三七公頃，及扣案附表二所示之機具，均為被告所有，係
    供被告犯水土保持法第三十二條之罪所使用之機具，依同法第三十二條第五項之
    規定宣告沒收。另扣案之出貨單、帳冊、送貨單、銷售日報表、估價單、統一發
票等物，雖為被告所有，但並非犯所用或所得之物，又扣案之車牌號碼ＨＪ─一
    二○號營業大貨車，雖為犯本案所用之物，但非被告所有，此有行車執照在可考
    ，爰均不另為沒收之諭知，附此敘明。
貳、無罪部分：
一、公訴意旨另以：被告丙○○、庚○○、壬○○、甲○○等人明知被告癸○○所經
    營之高義砂石行（址設桃園縣中壢市○○路二十八巷一號一樓）經主管機關桃園
    縣政府核准在桃園縣復興鄉大漢溪河川公地上採取砂石之現場負責人，該公司所
    核准之土石採取許可證，僅許可在復興鄉○○段二○一至三七八地號之大漢溪河
    川公地上共七公頃二二公畝之面積上採取砂石，並明知所許可採取區之範圍係在
    大漢溪巴陵防砂壩之上方，該周遭土地均為公有，已為經濟部水利處北區水資源
    局（前身為石門水庫管理局）測定並列為淹沒區（即最高淹沒水位區域），竟於
    民國八十六年間，未經土地所有人中華民國之同意，亦未擬具水土保持計劃，基
    於意圖為自己不法所有之共同犯意聯絡，被告丙○○受僱在該處操作怪手機具、
    被告庚○○受僱駕駛鏟土機、被告壬○○受僱駕駛大貨車、被告甲○○受僱從事
    打雜及駕駛挖土機，共同竊佔如附圖所示之復興鄉○○段三八五地號等十七筆山
    坡地，供堆積所採取之砂石及級配料、設置有關附屬設施碎石機供篩選級配料之
    用（面積共一．七九三七公頃）及違規搭蓋建物（面積為○．○四六九公頃），
    總計面積高達一．八四○六公頃，再由被告壬○○駕駛車號ＨＪ｜一二○號大貨
    車載送販售牟利，而所堆積之砂石及級配料落差高達數十公尺，土方約數十萬立
    方米，嚴重破壞水土保持涵養功能，致生水土流失。嗣於八十八年八月二十日上
    午十一時許，經臺灣桃園地方法檢察署檢察官親率員警，會同桃園縣政府農業局
    水土保持課、民政局原住民行政課、工務局水利課當場查獲，並扣得其鏟土機、
    挖土機、大貨車及在該處採取之土石及所生之級配料及出貨單、帳冊、送貨單、
    銷售日報表、估價單、統一發票等物。因認被告四人亦涉犯水土保持法第三十二
    條第一項、山坡地保育利用條例第三十四條第一項之罪嫌。
二、按犯罪事實應依證據認定之，無證據不得推定其犯罪事實。又不能證明被告犯罪
    者，應諭知無罪之判決，刑事訴訟法第一百五十四條、第三百零一條第一項分別
    定有明文。又「認定不利於被告之事實，需依積極證據，苟積極證據不足為不利
    於被告之認定時，即應為有利於被告之認定，更不必有何有利之證據」，最高法
    院三十年上字第八一六號判例參照。
三、公訴意旨認被告四人涉犯上開罪嫌，無非係以被告四人坦承受僱於被告癸○○，
    並各自負責上述之工作為其論據。訊據被告四人固均坦承分別受僱於被告癸○○
    ，從事右述之工作，惟堅詞否認犯行，均辯稱：只是單純受僱，不知被告癸○○
    之受核准範圍，也不知公司有無占用公有及私有土地之情形等語。經查：被告丙○○等四人分別受於被告癸○○，領取薪資等情，除業據被告四人分別自白在案
    ，核與被告癸○○所供述之情節相符，堪以認定。惟被告四人雖分別受僱擔任上
    述工作，但被告四人均非高義砂石行之股東，只是領取固定之薪資，未能分紅，
    且非屬決策階層人員，對於砂石行之內部事務，未必能瞭解。加以高義砂石行確
    實領有得於上開土地採取砂石之許可證，復有許可證在卷可查，且上開十七筆土
    地彼此毗連，對於僅是受僱在現場從事工作之被告四人，尚難明確知悉每筆土地
    之界限，以及有無越界占用之情事，是被告四人辯稱不知高義砂石行之許可證，
    只能採取，不能堆積等語，尚非無稽，可以採信。此外，復查無其他積極證據足
    以證明被告四人與被告癸○○共犯上開犯行，揆諸首揭規定及說明，即應為被告
    四人無罪之諭知。
據上論斷，應依刑事訴訟法第二百九十九條第一項前段、第三百零一條第一項，水土
保持法第三十二條第一項前段、第五項、第三十三條第三項前段，刑法第十一條前段
、第五十五條，判決如主文。
本案經檢察官江苑臻到庭執行職務。
中      華      民      國    九十      年     十二     月     十八     日
                                臺灣桃園地方法院刑事第二庭
                                    審判長法  官  吳  爭  奇
                                          法  官  王  美  玲
                                          法  官  李  桂  英
右正本證明與原本無異。
如不服本判決，應於判決送達後十日內，向本院提出上訴狀。
                                          書記官  梁  麗  雲
中      華      民      國    九十      年     十二     月     十九     日
附論罪科刑依據之法條：
水土保持法第三十二條第一項
在公有或私人山坡地或國、公有林區或他人私有林區內未經同意擅自墾殖、占用或從
事第八條一項第二款至第五款之開發、經營或使用，致生水土流失或毀損水土保持之
處理與維護設施者，處六月以上五年以下有期徒刑，得併科新台幣六十萬元下罰金。
但其情節輕微，顯可憫恕者，得減輕或免除其刑。
水土保持法第三十三條第三項
有下列情形之一者，處新臺幣六萬元以上三十萬元以下罰鍰：
一、違反第八條第一項規定未依水土保持技術規範實施水土保持之處理與維護，或違
    反第二十二條第一項，未在規定期限內改正或實施仍不合水土保持技術規範者。
二、違反第十二條至第十四條規定之一者，未先擬具水土保持計劃或未依核定計劃實
    施水土保持之處理與維護者，或違反第二十三條規定，未在規定期限內改正或實
    施仍不合水土保持技術規範者。
前項各款其情形之一，經繼續限期改正而不改正者或實施仍不合水土保持技術規範者
，按次分別處罰，至改正為止，並另其停工，得沒入其設施及所使用之機具，強制拆
除及清除其工作物，所需費用，由經營人、使用人或所有人負擔。
第一項第二款情形，致生水土流失或毀損水土保持之處理與維護設施者，處六個月以
上五年以下有期徒刑，得併科新臺幣六十萬元以下罰金；因而致人於死者，處三年以
上十年以下有期徒刑，得併科新臺幣八十萬元以下罰金；致重傷者，處一年以上七年
以下有期徒刑，得併科六十萬元以下罰金。
附表二：
┌──┬────────┬────────────────────────┐
│    │                │                                                │
│編號│機具名稱        │ 數量                                           │
├──┼────────┼────────────────────────┤
│一  │剷土機          │一台                                            │
├──┼────────┼────────────────────────┤
│二  │營業大貨車      │一台（無牌照）                                  │
├──┼────────┼────────────────────────┤
│三  │怪手（挖土機）  │二台（３５０Ｌ，２００型各一台）                │
├──┼────────┼────────────────────────┤
│四  │碎石機          │一台                                            │
├──┼────────┼────────────────────────┤
│五  │研磨機          │一台                                        │
├──┼────────┼────────────────────────┤
│六  │輸送帶          │一台                                            │
└──┴────────┴────────────────────────┘


司法院資訊處製作；財團法人民間司法改革基金會備份。
